臺灣臺北地方法院民事判決
109年度訴字第8292號
原      告  陳玄欣  
訴訟代理人  林嫦芬律師
被      告  陳玄宗  
訴訟代理人  黃忠義  
            徐豐益律師
上列當事人間請求返還代墊款事件，本院於民國110 年8 月26日
言詞辯論終結，判決如下：
    主  文
被告應給付原告新臺幣肆佰叁拾肆萬肆仟捌佰零陸元，及自民國
一百零九年七月二十七日起至清償日止，按週年利率百分之五計
算之利息。
原告其餘之訴駁回。
訴訟費用由被告負擔百分之九十八，餘由原告負擔。
本判決於原告以新臺幣壹佰肆拾伍萬元為被告供擔保後，得假執
行；但被告如以新臺幣肆佰叁拾肆萬肆仟捌佰零陸元為原告預供
擔保後，得免為假執行。
原告其餘假執行之聲請駁回。
    事實及理由
壹、程序事項
一、按繼承人有數人時，在分割遺產前，依民法第1151條規定，
    各繼承人對於遺產全部為公同共有關係，固無應有部分。然
    共有人（繼承人）就繼承財產權義之享有（行使）、分擔，
    仍應以應繼分（潛在的應有部分）比例為計算基準，若逾越
    其應繼分比例享有（行使）權利，就超過部分，應對其他共
    有人負不當得利返還義務，他共有人自得依其應繼分比例計
    算其所失利益而為不當得利返還之請求，此項請求權非因繼
    承所生，自非屬公同共有（最高法院104年度台上字第531號
    判決意旨參照）。查坐落臺北市○○區○○段○○段000○0地號土
    地之權利範圍1萬分之2180部分（下稱系爭土地）為被繼承
    人陳文彬之遺產，並由兩造及訴外人陳玄州等3人共同繼承
    ，其等應繼分比例各為3分之1。而原告起訴主張其為被告代
    墊繳納系爭土地之土地增值稅，被告應按其應繼分比例返還
    ，核非因繼承所生之請求權，繼承人間就此並不具公同共有
    關係，原告自得單獨為之，則本件訴訟標的對於全體繼承人
    無須合一確定，即無民事訴訟法第56之1條第1項規定應共同
    起訴之適用，故本件當事人適格並無欠缺，被告辯稱本件應
    由全體繼承人一同起訴云云，洵不足採，合先敘明。
二、次按被告於言詞辯論終結前，得在本訴繫屬之法院，對於原
    告及就訴訟標的必須合一確定之人提起反訴；又原告於判決
    確定前，得撤回訴之全部或一部。但被告已為本案之言詞辯
    論者，應得其同意；訴經撤回者，視同未起訴，民事訴訟法
    第259條、第262條第1項及第263條分別著有明文。本件被告
    於110年1月14日具狀對原告提起反訴（見本院卷第23至27頁
    ），然其嗣於110年8月26日表明撤回反訴（見本院卷第260
    頁），並經原告於同日當庭表示同意（見本院卷第261頁）
    ，依前揭規定，被告所提反訴視同未起訴，自非本院審理範
    圍，併予敘明。
貳、實體事項
一、原告起訴主張：被繼承人陳文彬為系爭土地之所有權人，前
    將此部分土地借名登記予訴外人劉義雄，嗣劉義雄經法院判
    命應返還系爭土地確定。惟陳文彬於108年9月20日逝世，包
    含系爭土地在內之遺產乃由陳文彬之子即兩造與訴外人陳玄
    州共同繼承，原告為辦理該土地所有權移轉事宜，於109年7
    月27日先行依法繳納系爭土地之土地增值稅計新臺幣（下同
    ）13,061,986元，而被告本應按其應繼分比例負擔該筆土地
    增值稅3分之1即4,353,995元（計算式：13,061,986元×1/3＝
    4,353,995元，元以下四捨五入），而原告代其墊付上開稅
    款，使其獲債務減少之有利結果，且不違反其本意，自得依
    民法第176條第1項之規定，請求被告返還前開款項。又因原
    告先行繳納該筆稅金，致被告無法律上原因而受有債務消滅
    之利益，故原告尚可依民法第179條、第182條第2項之規定
    ，請求被告返還不當得利。另系爭土地為兩造公同共有，系
    爭土地之土地增值稅即屬其等之連帶債務，則其全額清償後
    使被告同免清償責任，其亦得依民法第281條第1項規定，請
    求被告返還其應分擔部分。此外，兩造前因母親陳劉秀卿、
    父親陳文彬之遺產分割案件涉訟，原告並繳納該案裁判費44
    3,848元，然雙方嗣後成立調解，被告同意負擔1/3程序費用
    ，故上開裁判費扣除原告聲請退還之3分之2裁判費295,899
    元後（計算式：443,848元×2/3＝295,899元，元以下四捨五
    入），被告應給付原告49,316元[計算式：（443,848元－295
    ,899元）×1/3＝49,316元，元以下四捨五入]。為此，爰依民
    法第176條第1項、民法第179條、第182條第2項、民法第281
    條第1項規定，擇一請求被告給付4,353,995元之稅款，並依
    和解法律關係，請求被告支付49,316元等語。並聲明：㈠被
    告應給付原告4,403,311元，及其中4,353,995元自109年7月
    27日起，其中49,316元自起訴狀繕本送達翌日起，均至清償
    日止，按年息百分之5計算之利息；㈡願供擔保請准宣告假執
    行。
二、被告答辯則以：兩造就雙親之遺產分割案件達成和解，然裁
    判費業經確定為係由兩造各自負擔，原告自無從向被告請求
    。又其雖不爭執應依其應繼分比例負擔系爭土地土地增值稅
    4,353,995元，惟兩造所繼承父母之遺產除系爭土地外，尚
    有如附表所示之不動產，而被告於雙親生前即代為墊支各該
    不動產之貸款、水電費、管理費及稅賦等費用，計2,701,62
    1元（詳如附表所示），依原告應繼分3分之1計算，原告應
    返還900,540元（計算式：2,701,621元×1/3＝900,540元，元
    以下四捨五入），被告得以此債權主張抵銷等語。並聲明：
    ㈠原告之訴駁回；㈡如受不利判決，願供擔保，請准免為假執
    行。
三、兩造不爭執之事實：
    被繼承人陳文彬於108年9月20日逝世，兩造與陳玄州為其繼
    承人，應繼分比例各為3分之1；而陳文彬前以劉義雄為被告
    ，提起民事返還土地訴訟，經本院於104年12月9日以103年
    度重訴字第895號判決駁回陳文彬之訴，陳文彬不服提起上
    訴，經臺灣高等法院於106年5月16日以105年度重上字第167
    號廢棄原判決，判命劉義雄應將坐落臺北市○○區○○段○○段00
    0○0地號土地所有權應有部分10000分之2180（即系爭土地）
    移轉登記予陳文彬，並駁回陳文彬其餘上訴，嗣劉義雄不服
    提起上訴，經最高法院於109年4月8日以108年度台上字第11
    23號裁定駁回其上訴而告確定（下稱系爭民事案件）；另兩
    造及陳玄州因被繼承人陳劉秀卿、陳文彬之分割遺產涉訟，
    原告繳納第一審裁判費443,848元，三方於109年8月21日本
    院家事庭109年度家調字第339號調解程序中成立調解（下稱
    系爭家事案件）等情，為兩造所不爭執，並有陳文彬除戶謄
    本、系爭民事案件歷審判決、系爭家事案件裁定、調解筆錄
    、凱基銀行匯款申請書存卷可考（見109年度北司調字第134
    1號卷，下稱北司調卷，第15至45、57至71頁），堪信為真
    實。
四、本院之判斷：
　　原告主張其得依民法第176條第1項、第179條、第182條第2
    項、第281條第1項規定，擇一請求被告返還原告墊付之4,35
    3,995元，並依和解之法律關係，請求被告返還49,316元等
    情，為被告所否認，並以前揭情詞置辯。故本院應審究者為
    ：㈠原告依上開民法規定，請求被告給付4,353,995元，有無
    理由？㈡原告依和解之法律關係，請求被告給付49,316元，
    有無理由？㈢如原告請求有理，則被告之抵銷抗辯，有無理
    由？茲分述如下：
  ㈠原告得否請求被告給付系爭土地之土地增值稅部分：　　
　⒈按無法律上之原因而受利益，致他人受損害者，應返還其利
    益，民法第179條前段定有明文。次按因遺產所生之稅捐及
    費用，於繼承人內部間，應由繼承人按其應繼分負擔之，繼
    承人中之一人，如以自己財產墊支者，該墊支之人得依不當
    得利之規定，向他繼承人請求返還其應負擔部分（最高法院
    103年度台上字第1785號判決意旨參照）。
  ⒉經查，原告主張兩造與陳玄州為陳文彬繼承人，應繼分比例
    各為3分之1，而陳文彬所遺之系爭土地業經系爭民事案件判
    決劉義雄返還，該土地計有土地增值稅13,061,986元，應由
    兩造及陳玄州各負擔3分之1即4,353,995元（計算式：13,06
    1,986元×1/3＝4,353,995元，元以下四捨五入），然被告並
    未給付，係由原告代其墊支等情，有陳文彬除戶謄本、系爭
    民事案件歷審判決、臺北市稅捐稽徵處土地增值稅繳款書、
    存證信函在卷可參（見北司調卷第15至53頁），且未據被告
    爭執，足見前揭款項係因陳文彬遺產即系爭土地所生之稅捐
    費用，原告已代被告墊支，被告因而受有免予繳納稅捐費用
    之利益，原告自得本於不當得利之法律關係，請求被告就應
    分擔額為給付。是以，原告依民法第179條規定請求被告給
    付4,353,995元，為有理由，應予准許。至原告另主張依民
    法第176條第1項無因管理，或民法第281條第1項連帶債務規
    定擇一請求被告給付費用，惟原告前揭依民法第179條規定
    之請求既屬有理，即毋庸再研求此等請求權基礎有無理由之
    必要，併此指明。
　㈡原告得否依和解之法律關係請求被告給付裁判費用部分：
　  原告主張被告應負擔系爭家事案件之3分之1程序費用，即原
    告繳納之該案裁判費443,848元，扣除因調解成立而退還之2
    /3裁判費295,899元後（計算式：443,848元×2/3＝295,899元
    ，元以下四捨五入），被告應就所餘裁判費負擔1/3即49,31
    6元[計算式：（443,848元－295,899元）×1/3＝49,316元，元
    以下四捨五入]等情，經其提出系爭家事案件命繳裁判費之
    裁定、匯款申請書、109年8月21日程序筆錄、調解筆錄為證
    （見北司調卷第58至71頁、本院卷第193至195頁），由上固
    可知系爭家事案件之裁判費用係由原告繳納443,848元，及
    嗣兩造及陳玄州就該案成立調解之事實，惟被告否認其應負
    擔裁判費用之3分之1。觀諸系爭家事案件前開109年8月21日
    程序筆錄，雖記載：「兩造均稱：……聲請程序費用由兩造各
    自負擔三分之一」，然兩造及陳玄州三方最終達成調解之內
    容為：「聲請程序費用各自負擔」，上開筆錄所載內容經當
    庭交到場調解關係人（包含原告及其訴訟代理人、被告之代
    理人、陳玄州）閱覽並無異議後簽名，此觀上開調解筆錄即
    明（見北司調卷第67頁），是被告所辯系爭家事案件之裁判
    費用係由兩造各自負擔等語，即非全然無據。此外，原告又
    未提出其他應由被告負擔三分之一裁判費之具體依據及事證
    ，故其依和解之法律關係請求被告給付裁判費用49,316元，
    尚難認有據。
　㈢被告之抵銷抗辯有無理由部分：
　　按二人互付債務，而其給付種類相同，並均屆清償期者，各
    得以其債務，與他方之債務，互為抵銷，民法第334條第1項
    前段定有明文。又債務之抵銷，以雙方當事人互負債務為其
    要件，若一方並未對他方負有債務，則根本上即無抵銷之可
    言。本件原告請求被告給付稅款4,353,995元部分為有理由
    ，既如前述，即應探求被告所為抵銷抗辯是否可取。茲就被
    告主張如附表所示之各該項目，認定如下：
　⒈附表編號1所示新竹縣○○市○○○路○○段000○0號19樓房屋（下稱
    系爭新竹房屋）貸款部分：　
　⑴經查，系爭新竹房屋原為陳玄芳所有，陳玄芳於106年4月26
    日過世後，陳文彬、陳劉秀卿協議由陳劉秀卿繼承，此有遺
    產分割協議書在卷可參（見本院卷第125頁）。嗣陳劉秀卿
    於108年6月24日過世後，系爭新竹房屋由陳文彬再轉繼承，
　　陳文彬於108年9月20日過世後，兩造及陳玄州就此部分遺產
    於109年8月21日以系爭家事案件成立調解，以3分之1分別共
    有該屋，其後原告及陳玄州出售該屋，被告主張共有人之優
    先承購權，於109年8月27日取得系爭新竹房屋之所有權等情
    ，有調解筆錄在卷可參（見北司調卷第68至71頁），且未見
    原告對上開客觀事實有何爭執，應足信為真。
　⑵被告主張其自106年8月起即開始支付系爭新竹房屋之貸款，
    據其提出陳玄芳之存摺資料為證（見本院卷第45至55頁），
    惟觀諸上開存摺資料所載，106年8月至107年1月之各筆款項
    自形式上已無從確認係由被告所匯入；又其後之款項雖可見
    係以被告名義存入，然據原告爭執該等金額並非被告之自有
    資金，而係雙親之資產或是燕子公司之資金等語（見本院卷
    第220至221頁），佐之被告於107、108年間即以系爭新竹房
    屋之出租人身分將該屋出租予他人並由其收取租金，此有租
    賃契約在卷可參（見本院卷第57至59頁），堪認原告所述尚
    非全然無據，復未見被告就此提出任何確切金流證據以供參
    酌，即難逕信被告主張該屋之墊款全係由其墊付等情為真。
    況且，陳劉秀卿、陳文彬係於108年6月24日、108年9月20日
    始相繼過世，在此之前，系爭房屋顯非屬其等之遺產，則被
    告與陳劉秀卿、陳文彬於此期間縱有金錢往來，亦難認被告
    係為處理雙親之「遺產」而代墊費用，自無請求原告依應繼
    分比例分擔之理。是以，被告主張原告應就系爭新竹房屋之
    106年8月至109年6月房屋貸款負擔3分之1即471,000元（計
    算式：1,413,000元×1/3＝471,000元），並主張抵銷云云，
    洵不足採。
　⒉附表編號2至4所示系爭新竹房屋106年7月至109年8月管理費
    、水電瓦斯費、稅費部分：
　⑴被告主張其墊繳此部分費用，經其提出管理費繳款收據、水
    電瓦斯之繳費通知、遺產分割協議書、印花稅、房屋稅、地
    政規費、地價稅繳款書為憑（見本院卷第61至135頁），惟
    除109年3月30日、109年6月29日之管理費外，其餘費用自上
    開證據形式上均無足認定係由被告繳納，自難認被告有墊付
    該等款項之事實。而依109年3月30日、109年6月29日之管理
    費收據及超商繳款明細所載，被告係分別於109年4月10日、
    109年7月4日各支付13,784元，合計27,568元之管理費（計
    算式：13,784元×2＝27,568元），又系爭新竹房屋本係由陳
    文彬於108年6月24日再轉繼承自陳劉秀卿，屬陳文彬之遺產
    ，而兩造及陳玄州係於109年8月21日始就此遺產達成分割協
    議等情，均詳前述，則被告於109年4月10日、109年7月4日
    先行繳納該屋之管理費，核屬因遺產所生之費用，繼承人間
    按其應繼分負擔之，是被告請求原告給付此部分費用3分之1
    ，應屬有據。
　⑵準此，原告就被繼承人陳文彬之應繼分比例為3分之1，是其
    應負擔上開管理費3分之1即9,189元（計算式：27,568元×1/
    3＝9,189元，元以下四捨五入），被告就此主張抵銷，自有
    理由。
　⒊附表編號5、6所示臺北市○○區○○○路0段000號5樓之1房屋（下
    稱系爭大安區房屋）之貸款、房屋稅部分：　
　　被告主張其墊付此部分款項，固經其提出第一商業銀行放款
    利息收據、109年度房屋稅繳款書為證（見本院卷第137至16
    7、181頁），然據原告否認，且觀諸上開書證內容，形式上
    均無足認定係由被告繳款之事實，又未見被告提出其他證據
    相佐，即難認定被告所述為真，故其據以主張抵銷，即無理
    由。
　⒋附表編號7至12所示土地之地價稅部分：　
　　被告主張其墊付此部分款項，雖提出108年地價稅繳款書、
    課稅土地清單為憑（見本院卷第169至179頁），然據原告否
    認，且依前開證據內容觀之，形式上亦均無從確認係由被告
    墊付，被告復未提出其他具體舉證，故無從認定被告主張屬
    實，因認被告此部分之抵銷抗辯，猶不可採。
　⒌據前各節，被告主張系爭新竹房屋管理費9,189元部分，為有
    理由，其餘部分則屬無稽。從而，本件經相互抵銷後（原告
    得請求金額為4,353,995元，被告得抵銷金額為9,189元），
    原告得對被告請求之金額應為4,344,806元。
　㈣遲延利息之認定：
　　按受領人於受領時，知無法律上之原因或其後知之者，應將
    受領時所得之利益，或知無法律上之原因時所現存之利益，
    附加利息，一併償還；如有損害，並應賠償，民法第182條
    第2 項定有明文。次按給付有確定期限者，債務人自期限屆
    滿時起，負遲延責任；遲延之債務，以支付金錢為標的者，
    債權人得請求依法定利率計算之遲延利息。但約定利率較高
    者，仍從其約定利率；應付利息之債務，其利率未經約定，
    亦無法律可據者，週年利率為百分之5 ，民法第229 條第1 
    項、第233 條第1 項、第203 條分別定有明文。本件被告應
    返還負返還不當得利之責，業經本院論述如前，而查原告係
    於109年7月27日為被告代墊繳納稅款等情，亦有臺北市稅捐
    稽徵處土地增值稅繳款書在卷可參（見北司調卷第47頁），
    是原告主張依上開民法規定，請求被告給付自受領利益時（
    即109年7月27日）起算之法定遲延利息，核屬有據。
五、綜上所述，原告請求被告給付4,344,806元，及自109年7 月
    27日起至清償日止按年息百分之5計算之利息，為有理由，
    應予准許；逾此範圍者，則屬無據，不應准許。又兩造均陳
    明願供擔保，聲請宣告假執行或免為假執行，經核尚無不合
    ，爰分別酌定相當擔保金額准許之；原告敗訴部分，其假執
    行之聲請失所依據，應予駁回。
六、本件事證已臻明確，兩造其餘之攻擊防禦方法及舉證，經本
    院審酌後，經核與勝負之判斷不生影響，爰不予逐一論酌。
七、訴訟費用負擔之依據：民事訴訟法第79條。
中　　華　　民　　國　　110 　年　　9 　　月　　30　　日
                  民事第五庭    法　官　 劉娟呈　　
以上正本係照原本作成。
如對本判決上訴，須於判決送達後20日內向本院提出上訴狀。如
委任律師提起上訴者，應一併繳納上訴審裁判費。　　　　　　
中　　華　　民　　國　　110 　年　　9 　　月　　30　　日
                                書記官   廖健宏

附表：（元／新臺幣）
編號 不動產坐落位置 被告墊付項目  被告抗辯得 抵銷之金額 卷證出處 １ 門牌號碼：新竹縣○○市○○○路○○段000○0號19樓房屋 106年8月至109年6月間貸款（已扣除該屋出租收入）  1,413,000元 本院卷第33、45至59頁 ２  106年7月至109年8月雜支 管理費 160,815元 本院卷第35、61至81頁 ３   水電、瓦斯費 14,888元 本院卷第35、83至123頁 ４   稅費 51,595元 本院卷第35、125至135頁 ５ 門牌號碼：臺北市○○區○○○路0段000號5樓之1房屋 108年10月至110年1月間貸款  803,572元 本院卷第37、137至167、263頁 ６  109年度房屋稅  9,504元 本院卷第39、181頁 ７ 臺北市○○段○○段00地號 108年度地價稅  9,864元 本院卷第39、169至171頁  ８ 臺北市○○段○○段000○0地號（即系爭土地） 108年度地價稅  108,852元   ９ 臺北市○○段○○段00地號 108年度地價稅  9,864元 本院卷第39、173至175頁  臺北市○○段○○段000地號 108年度地價稅  10,801元   臺北市○○段○○段000○0地號 108年度地價稅  14元   臺北市○○段○○段000○0地號（即系爭土地） 108年度地價稅  108,852元 本院卷第39、177至179頁 總    計    2,701,621元         被告主張原告應負擔之3分之1金額      900,540元